# Operador Pipe {#pipe}

O **operador pipe**  (```%>%```) é um facilitador para a manipulação e formatação de dados na filosofia *tidyverse*. O operador pipe não precisa ser utilizado somente com as funções dos pacotes do tidyverse, pode ser utilizado com qualquer função em R. Sua função é facilitar a leitura de códigos, sobretudo códigos longos de formatação de data frames. 

Para utilizá-lo instale e carrege o pacote ```magrittr```:

```{r, eval=FALSE}
install.packages("magrittr")
library(magrittr)
```

Este operador funciona fazendo com que um objeto criado ao lado esquerdo de uma expressão, seja utilizado como *entrada* de uma função escrita ao lado direito da expressão conforme:

$y$ %>% $f(y)$

Veja um exemplo:

```{r}
variavel <- 49
variavel %>% sqrt()
```

O objeto ```variavel``` às esquerda de **%>%** é portanto utilizado como entrada para a função ```sqrt()```, à direita de **%>%**. A expressão é similar a:

```{r}
variavel <- 49
sqrt(variavel)
```

Neste exemplo, o uso do operador pipe não trás qualquer vantagem. Por outro lado veja a sequência abaixo escrita da forma convencional:

```{r}
objeto <- c(2,6,3,8,10)
sum(diff(round(sqrt(objeto),digits = 2)))
```

E utilizando o operador pipe:

```{r}
objeto <- c(2,6,3,8,10)

objeto %>% sqrt() %>% round(digits = 2) %>% diff() %>% sum()

```

Na forma convencional, a leitura se dá de **dentro para fora** da expressão. À medida que o número de operações aumenta, a leitura e consequentemente a correção desta sequência se torna complexa.

Utilizando o operador pipe a leitura se dá:

1. Pegue o objeto ```variável```;

2. Tire a raiz quadrada;

3. Arredonde a raiz quadrada para duas casa decimais;

4. Calcule a diferença de um objeto com o anterior; e

5. Some as entradas.

Por hora, busque entender esta sequência. As vantagens do operador pipe se tornarão mais claras quando formos falar de formatação de data frames nos capítulos a frente.

```{r, echo=FALSE}
rm(list = ls())
```
