# Um gráfico em camadas: o pacote ```ggplot2``` {#ggplot2}

No capitulo \@ref(visualizacao) vimos os tipos básicos de gráficos em R. Vamos agora rever estes gráficos utilizando o pacote ```ggplot2```, mais um pacote do grupo ```tidyverse```. O ```ggplot2``` fornece uma gramática coesa para os elementos de um gráfico, o que torna o aprendizado mais simples, rápido e os códigos mais reutilizáveis. Uma segunda vantagem é a elevada capacidade de formatação dos elementos gráficos com relativa simplicidade. 

Aqui veremos somente uma introdução para que você acompanhe o restante do material. Você pode buscar por [ggplot2 tutorial](https://www.google.com/search?hl=pt-BR&sxsrf=ALeKk01rZWda0HD1IRGtCyelLv79_WDmkg%3A1594409577512&source=hp&ei=acIIX9HVG4vD5OUPgamfOA&q=ggplot2+tutorial&oq=ggplot2+tutorial&gs_lcp=CgZwc3ktYWIQAzIECCMQJzICCAAyBggAEBYQHjIGCAAQFhAeMgYIABAWEB4yBggAEBYQHjIGCAAQFhAeMgYIABAWEB4yBggAEBYQHjIGCAAQFhAeUJILWJILYJIhaABwAHgAgAF5iAF5kgEDMC4xmAEAoAECoAEBqgEHZ3dzLXdpeg&sclient=psy-ab&ved=0ahUKEwiRrvbDtsPqAhWLIbkGHYHUBwcQ4dUDCAc&uact=5) para encontrar uma imensa variedade de excelentes tutoriais na internet.

Uma das primeiras características que devemos ter em mente é que o ```ggplot2``` gera gráficos a paritr da colunas de um data frame.

Se ainda não o fez, instale e carrege o ```ggplot2```.

```{r, eval=FALSE}
install.packages("ggplot2")
library(ggplot2)
```

Iremos utilizar também os pacotes ```readr``` e o ```dplyr``` que podem ser instalados e carregados por:

```{r, eval=FALSE}
install.packages("readr")
install.packages("dplyr")
library(readr)
library(dplyr)
```
 
## Hubbard Brook stream flow

Vamos fazer um histograma dos dados de vazão da tabela <a href="https://github.com/FCopf/estatistica-livro/blob/master/datasets/HubbardBrook.csv" target="_blank">HubbardBrook.csv</a> (dados retirados de [tiee.esa.org](https://tiee.esa.org/vol/v1/data_sets/hubbard/hubbard_overview.html)). Veja novamente a tabela:

```{r, eval  = FALSE}
hub = read_csv("C:/seu_caminho/IntroR/HubbardBrook.csv")
hub
```

```{r, echo  = FALSE, message=FALSE}
hub = read_csv("datasets/HubbardBrook.csv")
head(hub)
```

### Entendendo a gramática do ```ggplot```

Considere o histograma da variável ```Flow```.

```{r, message = FALSE, fig.align="center", fig.width=7}
ggplot(data = hub, mapping = aes(x = Flow)) +
  geom_histogram(color = "blue", fill = "lightblue")
```

No comando existem dois tipos de informação, separadas pelo símbolo $+$. Este símbolo marca o fim de uma camada e início da outra. No ```ggplot()``` cada camada adiciona um elemento novo ou formata um elemento existente no gráfico. A ordem em que as camadas são inseridas raramente importa, ainda que seja interessante inserí-las de modo que facilite a leitura do código. No exemplo acima temos as camadas gedaras por:

- ```ggplot()```: esta função mostra um argumento ```data =```, onde informamos o nome do ```data.frame``` de onde serão lidos os dados (*No ggplot, os dados sempre devem estar dispostos dentro de um data frame*). No segundo argumento ```mapping = ```, informamos sobre a **estética do gráfico**. Por hora, esta estética foi limitada a ```aes(x = Flow)```, dizendo que nosso gráfico irá conter no eixo ```x``` a variável ```Flow``` do data frame.

Até este momento não definimos qual será o tipo gráfico.

- Na segunda camada estabelecemos a **geometria** do gráfico, neste caso composta por um histograma (```geom_histogram```), onde a cor da borda foi definida por ```color = "blue"``` e o preenchimento por ```fill = "lightblue"```.

Vamos adicionar algumas formatações adicionais:

```{r, message = FALSE, message = FALSE, fig.align="center", fig.width=7}
ggplot(data = hub, mapping = aes(x = Flow)) +
  geom_histogram(color = "blue", fill = "lightblue") +
  labs(title = "Histograma de vazão do riacho Hubbard", 
       x = bquote(Vazao (m^3/s)),
       y = "Contagem") +
  theme(plot.title = element_text(hjust = 0.5))
```

Formatamos agora o **título**, os nomes dos eixos ```x``` e ```y``` e centralizamos o título (```theme(plot.title = element_text(hjust = 0.5))```).

Embora possa parecer muita informação de uma única vez (e de fato é), o ponto é que você não precisará decorar nenhuma delas (mas se utilizar, acabará decorando!!). Uma simples busca por [centralize title ggplot2](https://www.google.com/search?sxsrf=ALeKk02h6lituhooE6EgHAVc2zcLsOWdLQ%3A1594404890952&ei=GrAIX5LrOciv5OUPnfGPsA0&q=centralize+title+ggplot2&oq=centralize+title+ggplot2&gs_lcp=CgZwc3ktYWIQAzIECCMQJzoECAAQRzoHCCMQsAIQJ1CNDFjSPGDfRGgAcAF4AIABlgGIAfkIkgEDMC45mAEAoAEBqgEHZ3dzLXdpeg&sclient=psy-ab&ved=0ahUKEwiS4JyJpcPqAhXIF7kGHZ34A9YQ4dUDCAw&uact=5) te levará a estes comandos. 

No histograma anterior, a vazão foi medida anualmente em trechos `r levels(factor(hub$Treatment))[1]` e em trechos `r levels(factor(hub$Treatment))[1]`. Vamos então adicionar esta variável à *estética* (```aes()```) do gráfico, diferenciando os grupos em função da cor.

```{r, message = FALSE, fig.align="center", fig.width=7}
ggplot(data = hub, mapping = aes(x = Flow, color = Treatment, fill = Treatment)) +
  geom_histogram(alpha = 0.5)
```

### Outras *Geometrias* gráficas

Além dos histogramas temos muitas outras geometrias gráficas do tipo ```geom_NOME()```. Algumas muito utilizadas são:

- geom_abline()
- geom_bar()
- geom_boxplot()
- geom_line()
- geom_point()
- geom_smooth()
- geom_text()

## Gáfico de dispersão

```{r, message = FALSE, fig.align="center", fig.width=7}
ggplot(data = hub, mapping = aes(x = Precipitation, y = Flow)) +
  geom_point(shape = 21) +
  labs(y = bquote(Vazão (m^3/s)),
       x = bquote(Precipitação (m^3/ano)))
```


Adicionando o ```Treatment``` à cor do gráfico e formatando a legenda.

```{r, message = FALSE, fig.align="center", fig.width=7}
ggplot(data = hub, mapping = aes(x = Precipitation, y = Flow, fill = Treatment)) +
  geom_point(shape = 21, size = 3) +
  labs(y = bquote(Vazão (m^3/s)),
       x = bquote(Precipitação (m^3/ano))) +
  guides(fill=guide_legend(title="Estado da área")) +
  scale_fill_manual(values = c("blue", "yellow"))
```

Adicionando um texto com informação do Ano de mensuração.

```{r, message = FALSE, fig.align="center", fig.width=7}
ggplot(data = hub, mapping = aes(x = Precipitation, y = Flow, label = Year
                                 , color = Treatment)) +
  geom_text(size = 3) +
  labs(y = bquote(Vazão (m^3/s)),
       x = bquote(Precipitação (m^3/ano))) +
  guides(color=guide_legend(title="Estado da área")) +
  scale_color_manual(values = c("blue", "red"))
```

## Boxplot

```{r, message = FALSE, fig.align="center", fig.width=7}
ggplot(data = hub, mapping = aes(x = Treatment, y = Flow)) +
  geom_boxplot() +
  labs(y = bquote(Vazão (m^3/s)),
       x = "")
```

Vamos inverter a ordem dos boxplots.

```{r, message = FALSE, fig.align="center", fig.width=7}
ggplot(data = hub, mapping = aes(x = Treatment, y = Flow)) +
  geom_boxplot() +
  labs(y = bquote(Vazão (m^3/s)),
       x = "") +
  scale_x_discrete(
    limits = c("Reference", "Deforested"))

```

## Gráfico de linhas

```{r, message = FALSE, fig.align="center", fig.width=7}
hub %>% 
  filter(Treatment == "Deforested") %>% 
  ggplot(mapping = aes(x = Year, y = Flow)) +
    geom_line() +
    labs(y = bquote(Vazão (m^3/s)),
         x = "Ano")
```

Na figura, utilizamos o operador **pipe**, e a função ```filter()``` para extrair somente as linhas do riacho desmatado. Vamos adicionar os dois riachos.

```{r, message = FALSE, fig.align="center", fig.width=7}
ggplot(hub, mapping = aes(x = Year, y = Flow, color = Treatment)) +
  geom_line() +
  labs(y = bquote(Vazão (m^3/s)),
         x = "Ano")
```

## Gráfico de barras

Vamos criar uma variável categórica ```Vazao_cat``` contendo os níveis ```Extrema``` (se ```Flow``` $>= 1000 m^3/s$) e ```Normal``` caso contrário. Em seguida vamos contar o número de observações com vazão extrema.

```{r, message = FALSE, fig.align="center", fig.width=7}
extremo <- 1000

hub %>% 
  mutate(Vazao_cat = ifelse(Flow >= extremo, 
                            yes = "Extrema", 
                            no = "Normal")) %>% 
  ggplot(mapping = aes(x = Vazao_cat)) +
  geom_bar()
```

Se dissermos que a variável está em ```y``` (```aes(y = Vazao_cat)```) o gráfico fica na horizontal.

```{r, message = FALSE, fig.align="center", fig.width=7}
hub %>% 
  mutate(Vazao_cat = ifelse(Flow >= extremo, yes = "Extrema", no = "Normal")) %>% 
  ggplot(mapping = aes(y = Vazao_cat)) +
  geom_bar()
```

## Temas no ```ggplot2```

Embora possamos formatar todos os elementos gráficos, o ```ggplot2``` vem com temas pré-formatados que facilita este processo. Vejamos alguns. Para escolher um tema adicionamos uma camada com seu nome (```theme_NOME()```). Veja o exemplo:

```{r, message = FALSE, fig.align="center", fig.width=7}
ggplot(hub, mapping = aes(x = Year, y = Flow, color = Treatment)) +
  geom_line() +
  theme_classic()
  
```

Os temas básicos estão exemplificados abaixo. Além destes, o pacote [```ggthemes```](https://cran.r-project.org/web/packages/ggthemes/index.html) oferece uma extensa variedade de outras formatações.

```{r,echo = FALSE, message = FALSE, fig.align="center", fig.width=10, fig.height=20}
g1 <- ggplot(hub, mapping = aes(x = Year, y = Flow, color = Treatment)) +
  geom_line() +
  theme_grey() +
  labs(title = "theme_grey()")

g2 <- ggplot(hub, mapping = aes(x = Year, y = Flow, color = Treatment)) +
  geom_line() +
  theme_gray() +
  labs(title = "theme_gray()")
  
g3 <- ggplot(hub, mapping = aes(x = Year, y = Flow, color = Treatment)) +
  geom_line() +
  theme_bw() +
  labs(title = "theme_bw()")

g4 <- ggplot(hub, mapping = aes(x = Year, y = Flow, color = Treatment)) +
  geom_line() +
  theme_linedraw() +
  labs(title = "theme_linedraw()")

g5 <- ggplot(hub, mapping = aes(x = Year, y = Flow, color = Treatment)) +
  geom_line() +
  theme_light() +
  labs(title = "theme_light()")

g6 <- ggplot(hub, mapping = aes(x = Year, y = Flow, color = Treatment)) +
  geom_line() +
  theme_dark() +
  labs(title = "theme_dark()")

g7 <- ggplot(hub, mapping = aes(x = Year, y = Flow, color = Treatment)) +
  geom_line() +
  theme_minimal() +
  labs(title = "theme_minimal()")

g8 <- ggplot(hub, mapping = aes(x = Year, y = Flow, color = Treatment)) +
  geom_line() +
  theme_classic() +
  labs(title = "theme_classic()")

g9 <- ggplot(hub, mapping = aes(x = Year, y = Flow, color = Treatment)) +
  geom_line() +
  theme_void() +
  labs(title = "theme_void()")

g10 <- ggplot(hub, mapping = aes(x = Year, y = Flow, color = Treatment)) +
  geom_line() +
  theme_test() +
  labs(title = "theme_test()")

grid.arrange(g1, g2, g3, g4, g5,
             g6, g7, g8, g9, g10, ncol = 2, nrow = 5)

```


## Salvando uma figura gerada pelo ```gglot2```.

Uma forma simples de salvar um gráfico gerados pelo ```gglot2``` é utilizando a função [```ggsave()```](https://ggplot2.tidyverse.org/reference/ggsave.html).

```{r, message = FALSE, fig.align="center", fig.width=7, eval=FALSE}
ggplot(hub, mapping = aes(x = Year, y = Flow, color = Treatment)) +
  geom_line() +
  theme_classic()

ggsave(filename = "Exemplo_ggsave.png", 
       device = "png",
       width = 20, 
       height = 20,
       units = "cm",
       dpi = 480)  
```

```{r, message = FALSE, fig.align="center", fig.width=7, echo=FALSE}
ggplot(hub, mapping = aes(x = Year, y = Flow, color = Treatment)) +
  geom_line() +
  theme_classic()

ggsave(filename = "figs/Exemplo_ggsave.png", 
       device = "png",
       width = 20, 
       height = 20,
       units = "cm",
       dpi = 480)  
```

Por padrão a função ```ggsave()``` salva o ultimo gráfico criado. Porém se existe um objeto salvo, você pode especificá-lo com o argumento ```plot = objeto_grafico```.

```{r, echo=FALSE}
rm(list = ls())
```
